【裁判字號】    98,訴,971
【裁判日期】    990324
【裁判案由】    分割共有物
【裁判全文】
臺灣彰化地方法院民事判決  98年度訴字第971號
原      告  乙○○
訴訟代理人  戊○○
被      告  午○○
兼 上一 人
訴訟代理人  丑○○
被      告  己○
            甲○○○
            未○○
            卯○○
            癸○○
            子○○
            申○○
            酉○○
            辛○○
            巳○○
            丁○○
            壬○○
            辰○○
            寅○○
兼上列十四
人共同訴訟
代  理  人  丙○○
被      告  戌○○
上列當事人間分割共有物事件，本院於民國99年3月10日言詞辯
論終結，判決如下：
    主      文
被告己○、甲○○○、未○○、卯○○、癸○○、子○○、申○○、酉○○、戌○○應就其被繼承人庚○○所遺坐落彰化縣大村
鄉○○段九七○地號、地目田、面積四○六三點二五平方公尺土
地之應有部分十分之一辦理繼承登記。
兩造共有坐落彰化縣大村鄉○○段九七○地號、地目田、面積四
○六三點二五平方公尺之土地應予分割為如附圖所示：編號Ａ部
分、面積四○六點三三平方公尺之土地，歸被告巳○○、丁○○
、壬○○、辰○○、寅○○、丙○○公同共有取得；編號Ｂ部分
、面積四○六點三三平方公尺之土地，歸被告己○、甲○○○、
未○○、卯○○、癸○○、子○○、申○○、酉○○、戌○○公
同共有取得；編號Ｃ部分、面積四○六點三三平方公尺之土地，
歸被告辛○○取得；編號Ｄ部分、面積一○一五點八平方公尺之
土地，歸被告丑○○取得；編號Ｅ部分、面積八一二點六五平方
公尺之土地，歸被告乙○○取得；編號Ｆ部分、面積一○一五點
八一平方公尺之土地，歸被告午○○取得。
訴訟費用由兩造按附表所示之比例負擔。
    事實及理由
壹、程序方面：
    本件被告戌○○經合法通知，未於言詞辯論期日到場，核無
    民事訴訟法第386條各款所列情形，爰依原告之聲請，由其
    一造辯論而為判決。
貳、實體方面：
一、原告主張：坐落彰化縣大村鄉○○段970地號、地目田、使
    用分區特定農業區、使用地類別農牧用地、面積4063.25平
    方公尺之土地（下稱系爭土地）為兩造所共有，兩造應有部
    分比例詳如附表所示。系爭土地之原共有人庚○○已於民國
    92年7月21日死亡，其應有部分為10分之1，惟庚○○之繼承
    人即被告己○、甲○○○、未○○、卯○○、癸○○、子○○、申○○、酉○○、黃琪琳（下稱被告己○等9人）迄今
    均未辦理繼承登記，爰請求其等辦理繼承登記。又系爭土地
    並無因物之使用目的不能分割之情事，或契約訂有不分割之
    期限，惟兩造未達成分割之協議，爰依民法第823條第1項本
    文規定請求判決分割系爭土地，其分割方法請求依附圖所示
    分割方案分割等語。並聲明：如主文第1、2項所示。
二、被告之聲明及陳述：(一)被告午○○、丑○○均陳稱同意附圖
    所示分割方案。並聲明：同意附圖所示分割方案；(二)被告戌
    ○○經合法通知，未於言詞辯論期日到場，亦未提出書狀作
    何聲明或陳述；(三)被告巳○○、丁○○、壬○○、辰○○、
    、丙○○、卯○○、癸○○、子○○、甲○○○、己○等人
    原具狀表示請求依附圖所示分割方案分割，嗣被告巳○○、
    丁○○、壬○○、辰○○、寅○○、丙○○、己○、甲○○○、未○○、卯○○、癸○○、子○○、申○○、酉○○、
    辛○○等人改主張將系爭土地中之最北側面積373.7平方公
    尺部分作為道路由全體共有人維持共有，其餘部分分成編號
    1至20抽籤決定分配位置，其中持分10分之1者分得2個編號
    之土地、持分10分之2者分得4個編號之土地、持分4分之1者
    分得5個編號之土地等語。
三、得心證之理由：
（一）原告主張系爭土地為兩造所共有，原共有人庚○○已於92
      年7月21日死亡，其繼承人即被告己○等9人迄未辦理繼承
      登記，兩造共有之應有部分比例如附表所示，系爭土地並
      無因物之使用目的或法令規定、契約約定不能分割之情形
      ，惟無法達成分割協議等情，業據其提出地籍圖謄本、土
      地登記謄本、繼承系統表及戶籍謄本附卷可稽（參本院卷
      第9至32頁），且除被告戌○○經合法通知，未於言詞辯
      論期日到場，亦未提出準備書狀爭執，依民事訴訟法第28
      0條第3項規定視同自認外，其餘被告均不爭執，堪認原告
      此部分之主張為真實。
（二）按除因物之使用目的不能分割或契約定有不能分割之期限
      者外，各共有人得隨時請求分割共有物。又共用物之分割
      ，不能協議決定者，法院得依任何共有人之聲請，為裁判
      分割。民法第823條第1項、第824條第2項定有明文。另按
      農業發展條例所稱耕地，指依區域計畫劃定為特定農業區
      、一般農業區、山坡地保育區及森林區之農牧用地；每宗
      耕地分割後每人所有面積未達0.25公頃者，不得分割，但
      該條例民國89年1月4日修正施行後所繼承之耕地及修正施
      行前之共有耕地，得分割為單獨所有，不在此限；上開共
      有耕地，辦理分割為單獨所有者，應先取得共有人之協議
      或法院確定判決，其分割後之宗數，不得超過共有人人數
      ，農業發展條例第3條第11款及第16條第1項第3款、第4款
      、第2項分別定有明文。依前開土地登記謄本所示，系爭
      土地地目田、使用分區為特定農業區、使用地類別為農牧
      用地，原告及被告午○○、丑○○、辛○○、被告己○等
      9人之繼承人庚○○取得系爭土地如附表所示應有部分之
      時間均在89年1月4日前，另10分之1應有部分則為被告巳
      ○○、丁○○、壬○○、辰○○、寅○○、丙○○於96年
      9月14日繼承取得，是系爭土地核屬農業發展條例第16條
      所稱之耕地，並符合該條例第16條第1項但書第3款、第4
      款之規定，自得分割為不超過共有人人數之宗數，不受分
      割後最小面積之限制。從而，原告基於系爭土地共有人之
      共有物分割之請求權，訴請裁判分割，依上揭法條規定，
      即無不合，應予准許。
（三）再按分割共有物既對於物之權利有所變動，即屬處分行為
      之一種，凡因繼承於登記前已取得不動產物權者，其取得
      雖受法律之保護，不以其未經繼承登記而否認其權利，但
      繼承人如欲分割其因繼承而取得公同共有之遺產，因屬於
      處分行為，依民法第759條規定，自非先經繼承登記，不
      得為之（最高法院68年度第13次民事庭庭推總會議決議(二)
      參照）。又共有之不動產之共有人中一人死亡，他共有人
      請求分割共有物時，請求繼承人等辦理繼承登記，並合併
      為分割共有物之請求，符合訴訟經濟原則，且與民法第75
      9 條規定之旨趣無違（最高法院69年臺上字第1012號判例
      意旨參照）。查系爭土地為兩造所共有，原共有人庚○○
      已死亡，其繼承人即被告己○等9人均尚未辦理繼承登記
      ，業如前述，揆諸前揭說明，原告起訴請求本件分割共有
      物時，併同請求被告己○等9人就被繼承人庚○○所有系
      爭土地應有部分10分之1，辦理繼承登記，於法有據，應
      予准許如主文第1項所示。
（四）復按共有人因共有物分割之方法不能協議決定，而提起請
      求分割共有物之訴，應由法院斟酌當事人之聲請、共有物
      之性質、經濟效用及全體共有人之利益、意願等公平決定
      之。查系爭土地呈長方形，西半部目前種植稻作，東半部
      雜草叢生，其上並無地上物，僅西側面臨彰化縣大村鄉○○路336巷等情，業據本院會同兩造及彰化縣員林地政事
      務所人員到場勘驗屬實，並有勘驗筆錄、現場略圖及現場
      照片附卷可稽（參本院卷第45頁、第74至75頁）。是以本
      件分割時無需考慮地上物保留之情事，且按兩造應有部分
      比例換算取得之面積分為6個部分時，依系爭土地之地形
      及對外得以聯接現有道路之情形，當僅能採東西向方式為
      分割，各分配取得土地始均能面臨通路，並合於土地利用
      ；另考量原告及被告午○○、丑○○係母子，此有戶籍謄
      本在卷可考（參本院卷第33至34頁），且對於如附圖所示
      分割方案均無意見；而被告巳○○、丁○○、壬○○、辰
      ○○、丙○○、卯○○、癸○○、子○○、甲○○○、己○等人曾具狀表示希望被告巳○○、丁○○、壬○○、辰
      ○○、寅○○、丙○○公同共有取得之部分、被告己○等
      9人分得部分及被告辛○○分得部分相毗鄰以利農耕（參
      本院卷第48至50頁），本院認依附圖所示方案分割結果，
      各共有人取得土地面積均與其等應有部分面積相同，且均
      得利用彰化縣大村鄉○○路336巷以供出入，分割後之土
      地能合併使用，對兩造均屬有利。至被告丙○○（兼被告
      巳○○、丁○○、壬○○、辰○○、寅○○、己○、甲○○○、未○○、卯○○、癸○○、子○○、申○○、酉○○、辛○○等人之訴訟代理人）嗣又抗辯應將系爭土地中
      之最北側面積373.7平方公尺部分作為道路由全體共有人
      維持共有，其餘部分分成編號1至20共20份並抽籤決定分
      配位置，其中持分10分之1者分得2個編號之土地、持分10
      分之2者分得4個編號之土地、持分4分之1者分得5個編號
      之土地云云（參本院卷第187頁、第188頁），然原告及被
      告午○○、丑○○均不同意抽籤決定，且依被告丙○○等
      人所提上開方案，將造成同一共有人可能分配2塊以上土
      地之情況，是以該分割方法顯無法律上依據，自不足採。
      本院審酌系爭土地現狀、有無與公路之適宜聯絡、分割後
      之經濟效用、共有人之利益及實質上之公平，認系爭土地
      採原物分割如附圖所示應屬公平及適當，爰諭知分割方法
      如主文第2項所示。
四、末查，分割共有物乃具非訟事件之性質，本院斟酌何種分割
    方法較能增進共有物之經濟效益，並兼顧兩造之利益，以決
    定適當之分割方法，不因何造起訴而有不同，原告提起本件
    訴訟於法雖屬有據，然被告等人之應訴乃法律規定所不得不
    然，其所為抗辯自為伸張或防衛權利所必要，故關於訴訟費
    用負擔，以共有人全體各按其如附表所示之應有部分比例負
    擔，方屬事理之平，併此敘明。
五、兩造其餘主張陳述及所提出之證據，核與本件判決結果無影
    響，故毋庸再予一一論述，附此敘明。
六、訴訟費用負擔之依據：民事訴訟法第78條、第80條之1、第8
    85條第1項但書、第2項。
中    華    民    國    99    年    3    月    24    日
                  民事第三庭    法  官  尚安雅
以上正本係照原本作成。
如對判決上訴，應於判決送達後20日內向本院提出上訴狀（須附
繕本）。
中    華    民    國    99    年    3    月    30    日
                                書記官  陳文俊
附表：
┌─┬────────────────┬───────┐
│編│         共有人姓名             │應有部分及訴訟│
│號│                                │費用負擔之比例│
├─┼────────────────┼───────┤
│1 │巳○○、丁○○、壬○○、辰○○、│    1/10      │
│  │寅○○、丙○○                  │ （公同共有） │
│  │                                │ （連帶負擔） │
├─┼────────────────┼───────┤
│2 │己○、甲○○○、未○○、卯○○、│     1/10     │
│  │癸○○、子○○、申○○、酉○○、│  （公同共有）│
│  │戌○○                          │  （連帶負擔）│
├─┼────────────────┼───────┤
│3 │辛○○                          │    1/10      │
├─┼────────────────┼───────┤
│4 │丑○○                          │    1/4       │
├─┼────────────────┼───────┤
│5 │乙○○                          │    2/10      │
├─┼────────────────┼───────┤
│6 │午○○                          │    1/4       │
└─┴────────────────┴───────┘
附圖：

司法院資訊處製作；財團法人民間司法改革基金會備份。
